臺灣高等法院臺中分院刑事判決
111年度金上訴字第1258號

上  訴  人  
即  被  告  張韶宇



選任辯護人  趙仕傑律師（法扶律師）
上列上訴人即被告因違反洗錢防制法等案件，不服臺灣臺中地方
法院110年度原易字第23號中華民國110年12月30日第一審判決（
起訴案號：臺灣臺中地方檢察署108年度偵字第34868號），提起
上訴，本院判決如下：
    主  文
原判決關於張韶宇部分撤銷。
張韶宇幫助犯洗錢防制法第十四條第一項之一般洗錢罪，處有期
徒刑貳月，併科罰金新臺幣捌仟元，罰金如易服勞役，以新臺幣
壹仟元折算壹日。未扣案之犯罪所得新臺幣拾萬元沒收，於全部
或一部不能沒收或不宜執行沒收時，追徵其價額。 
    事  實
一、張韶宇與王品涵、游竣閔（二人均原審同案被告，已經原審
    判處罪刑確定）均明知一般人在正常情況下，均得自行申辦
    金融帳戶領得存摺、金融卡使用，並無特定身分之限制，若
    非欲隱匿個人身分，並無使用他人帳戶之必要，且邇來詐欺
    案件猖獗，多利用人頭帳戶以規避查緝，而金融帳戶攸關個
    人債信及資金調度，茍任意交付金融帳戶存摺或提款卡予他
    人，該帳戶可能作為對方收受、提領詐欺犯罪所得使用，對
    方提領後會產生遮斷金流以逃避國家追訴、處罰之效果，在
    預見提供自己帳戶供他人使用，可能遭他人利用於遂行詐欺
    取財及一般洗錢之犯行，而該詐欺取財及洗錢結果之發生並
    不違背張韶宇與王品涵、游竣閔自己本意之情況下，分別基
    於幫助詐欺取財及幫助洗錢之不確定故意，於如附表一所示
    之時間、地點，分別將如附表一所示帳戶之金融卡、密碼，
    提供予真實姓名不詳之詐欺者使用，容任不詳詐欺之人藉以
    遂行詐欺取財及洗錢犯罪。而不詳詐欺之人則意圖為自己不
    法之所有，自民國107年3月20日11時起至同年4月23日止，
    以通訊軟體Line及電話聯絡吳世明，冒稱為吳世明之友人黃
    崧修，向吳世明佯稱需借款應急云云，致吳世明陷於錯誤，
    而先後於如附表二所示之時間，轉帳如附表二所示之金額至
    如附表二所示之帳戶內，除其中附表二編號1④部分款項外，
    其餘款項均於轉帳後即遭人以持帳戶提款卡提款之方式領出
    ，不詳詐欺之人即以該等方式造成金流斷點，掩飾或隱匿前
    開詐欺所得之去向。
二、案經吳世明訴由臺中市警察局豐原分局移送臺灣臺中地方檢
    察署檢察官偵查起訴。
    理  由
一、證據能力部分：
  ㈠按被告以外之人於審判外之言詞或書面陳述，除法律有規定
    者外，不得作為證據，刑事訴訟法第159條第1項固有明文。
    然依同法第159條之5規定：「被告以外之人於審判外之陳述
    ，雖不符前4條之規定，而經當事人於審判程序同意作為證
    據，法院審酌該言詞陳述或書面陳述作成時之情況，認為適
    當者，亦得為證據。當事人、代理人或辯護人於法院調查證
    據時，知有第159條第1項不得為證據之情形，而未於言詞辯
    論終結前聲明異議者，視為有前項之同意」，其立法旨趣無
    非係慮及傳聞證據未經當事人之反對詰問予以核實，原則上
    先予排除，惟若當事人已放棄詰問或未聲明異議，基於證據
    資料愈豐富，愈有助於真實發見之理念，且強化言詞辯論主
    義，法院仍可承認該傳聞證據之證據能力。查本件判決所引
    用之各項據以認定事實之供述證據，檢察官、被告張韶宇及
    其辯護人於本院準備程序時均表示同意有證據能力（本院卷
    第63頁），本院審酌上開各該證據均非屬違法取得之證據，
    復經本院於審判期日就上開證據進行調查、辯論，依法均具
    有證據能力。
  ㈡其餘本案判決以下所引用之非供述證據，均係依法定程序合
    法取得，並與本案均具有關聯性，且業經原審、本院依法踐
    行調查證據程序，檢察官、被告、辯護人亦均不爭執而同意
    各該證據之證據能力（本院卷第63頁），且亦查無依法應排
    除其證據能力之情形，是該等證據之證據能力亦均無疑義。
二、認定事實所憑之證據及理由：
    被告張韶宇固坦承如附表一編號1所示帳戶（下稱本案土銀
    帳戶）係其所申辦，並領得存摺、金融卡使用之事實；惟矢
    口否認有何幫助詐欺取財或幫助洗錢之犯行。辯稱：本案土
    地銀行帳戶存摺、金融卡、印章是我放在背包裡遺失的，我
    把密碼寫在小紙條上放在背包內，不知何時被人拿去使用，
    背包是放在家裡，但家裡並未遭竊云云。經查：
  ㈠如附表一所示帳戶分別係被告張韶宇、原審同案被告王品涵
    之友人王棋瑋、原審同案被告游竣閔向臺灣土地銀行（下稱
    土地銀行）、中華郵政股份有限公司（下稱中華郵政）、板
    信商業銀行（下稱板信銀行）申辦，並領得存摺、金融卡使
    用，原審同案被告王品涵於107年4月間將本案郵局帳戶之存
    摺、金融卡及密碼寄交不詳之人，原審同案被告游竣閔則於
    如附表一編號3所示之時間、地點將本案板信帳戶之存摺、
    金融卡及密碼寄至如附表一編號3所示之收件地址及收件人
    等事實，業據被告張韶宇、原審同案被告王品涵於警詢、偵
    查及原審審理時、原審同案被告游竣閔於警詢及原審審理坦
    承不諱（被告張韶宇見偵卷㈡第29至35、279至281頁、原審
    卷第69、269至270頁；原審同案被告王品涵見偵卷㈡第77至8
    5、289至291頁、原審卷第69、270頁；原審同案被告游竣閔
    見偵卷㈡第131至137頁、原審卷第160至161、183、270頁）
    ，並經證人王棋瑋於警詢、偵查時證述原審同案被告王品涵
    以辦理貸款為由，要求其提供本案郵局帳戶存摺、金融卡、
    密碼等語甚詳（見偵卷㈡第51至57、289至291頁），復有⒈土
    地銀行臺東分行107年10月26日0000000000號函檢送之本案
    土銀帳戶開戶資料、交易明細、土地銀行臺東分行110年6月
    15日臺東字第1100001949號函暨所附客戶歷史交易明細查詢
    （見偵卷㈡第37至頁、原審卷第37至40頁）；⒉中華郵政107
    年10月22日儲字第1070229841號函檢送之本案郵局帳戶開戶
    資料及客戶歷史交易清單（見偵卷㈡第65至69頁）；⒊板信銀
    行集中作業中心107年10月26日板信集中字第1077417714號
    函檢送本案板信帳戶開戶資料、順豐速運寄件單各1份在卷
    可稽（見偵卷㈡第139至155、157頁）。又告訴人吳世明於前
    揭時間遭不詳之人以冒稱其友人借款之方式詐騙，致其陷於
    錯誤，而分別於如附表二所示之時間轉帳如附表二所示之金
    額至本案土銀帳戶、郵局帳戶、板信帳戶等情，則經證人即
    告訴人吳世明於警詢時證述明確（見偵卷㈡第159至164頁）
    ，並為被告張韶宇及原審同案被告王品涵、游竣閔3人所不
    爭執（原審卷第71至72、185頁），復有內政部警政署反詐
    騙諮詢專線紀錄表1份、臺南市政府警察局佳里分局佳里派
    出所受理詐騙帳戶通報警示簡便格式表、金融機構聯防機制
    通報單各3份（見偵卷㈡第165、205至207、209至211、221至
    223頁）、轉帳交易明細6張附卷為憑（見偵卷㈡第255至261
    、263、269頁），是此部分事實均堪先認定。且依本案土銀
    帳戶、郵局帳戶、板信帳戶之交易明細所示（見偵卷㈡第43
    、69、154頁），告訴人受騙轉帳至上開帳戶後，除其中附
    表二編號1④部分之款項外，其餘款項均於轉帳後即遭人以持
    帳戶提款卡提款之方式領出，足認本案土銀帳戶、郵局帳戶
    、板信帳戶確實均遭不詳詐欺之人用以詐欺告訴人並遂行洗
    錢犯行使用。    
  ㈡被告張韶宇雖否認有提供本案土銀帳戶金融卡及密碼予他人
    使用，並以前揭情詞置辯。惟被告張韶宇供稱其係將本案土
    銀帳戶存摺、金融卡及密碼存放在置於家中之背包內，並未
    隨身攜帶外出，然被告張韶宇住處既未曾遭竊或有其他財物
    遺失，是其辯稱本案土銀帳戶之金融卡、密碼遺失乙節，已
    難採信。且依目前我國金融實務，申辦金融帳戶需填載申請
    人姓名、年籍、地址等個人資料，且須提供身分證明文件以
    供查核，故金融帳戶資料可與持有人真實身分相聯結，乃檢
    警追查犯罪者之重要線索，犯罪集團為避免遭查緝，於實施
    詐騙等財產犯罪前，多會先行取得與自身無關聯、安全無虞
    並可自由使用之人頭金融帳戶以供匯款轉帳及提領之用；而
    現今持金融卡至自動櫃員機操作，不論提款、存款、轉帳等
    項目，依各金融機構之設定，莫不須輸入由6碼或更多數字
    組合而成之密碼後，方可使用，如密碼輸入錯誤達一定次數
    ，即會鎖卡，須由本人親自到銀行臨櫃解鎖始可恢復使用，
    且存摺、金融卡一旦遺失或失竊時，金融機構均有提供即時
    之掛失、止付等服務，以避免存款遭盜領、金融卡遭盜刷、
    冒用等不法利用。準此，竊得或拾獲他人金融帳戶存摺、金
    融卡等資料之人，因未經帳戶所有人同意使用該金融帳戶，
    其憑空猜中他人金融帳戶密碼之機會幾希，且因無從知悉帳
    戶所有人將於何時辦理掛失止付甚或向警方報案，顯然難以
    有效支配掌握此類竊得或拾獲之帳戶，犯罪集團為免無法順
    利提領匯入人頭帳戶內之款項，致其苦心設計騙得或取得之
    金錢功虧一簣，犯罪集團殊無可能貿然使用竊得或拾獲之不
    明金融帳戶。參以現今社會上有不少為貪圖小利而出售、出
    租自己帳戶供他人使用之人，犯罪集團成員僅須支付少許對
    價，甚或以應徵工作等將來利益為誘餌，即可換得或騙得一
    暫時安全無虞且可完全操控掌握之金融帳戶以供運用，其成
    本甚低，當無冒險使用來歷不明之金融帳戶之必要。查被告
    張韶宇於偵查時供稱本案土銀帳戶金融卡之密碼好像是其生
    日等語（見偵卷㈡第280頁），可見被告張韶宇並未使用複雜
    之數字作為其金融卡密碼，顯然並無刻意將該密碼寫在紙上
    ，與本案土銀帳戶金融卡一同存放之必要，是被告辯稱其將
    金融卡密碼寫在紙上，而與金融卡、存摺一同放在背包內遺
    失云云，實有可疑。另觀諸本案土銀帳戶之歷史交易明細查
    詢所示（原審卷第39頁），告訴人於107年4月12日起受騙而
    轉帳至本案土銀帳戶後，如附表二編號①、②、③所示款項均
    於轉帳後數小時內即遭人持提款卡領出，在此之前，該帳戶
    並無任何小額交易（提款或轉帳），藉以測試該帳戶是否仍
    可正常提領使用，顯見不詳詐欺之人已確認該帳戶係經帳戶
    所有人同意提供其使用，而屬正常得為其任意使用之狀態，
    對於該帳戶享有完全而穩固之支配掌控權限，故不須事先測
    試該帳戶是否因帳戶所有人突然察覺而遭掛失、止付、警示
    、凍結，而無法領出被害人轉帳之款項。綜上足認本案土銀
    帳戶之金融卡及密碼，應係被告張韶宇於107年4月12日前某
    日提供予他人供詐騙告訴人使用無訛。 
  ㈢按刑法上之故意，分為直接故意與間接故意。行為人對於構
    成犯罪之事實，明知並有意使其發生者，為直接故意；行為
    人對於構成犯罪之事實，預見其發生而其發生並不違背其本
    意者，為間接故意。又幫助犯之成立，以行為人主觀上認識
    被幫助者正欲從事犯罪或係正在從事犯罪，且該犯罪有既遂
    之可能，而其行為足以幫助他人實現構成要件者，即具有幫
    助故意，並不以行為人確知被幫助者係犯何罪名為必要。而
    一般人在正常情況下，均得自行申辦金融帳使用，並無特定
    身分之限制，如無特殊理由，實無使用他人帳戶之理；又金
    融帳戶資料事關個人財產權益之保障，其專有性甚高，除非
    本人或與本人有親密關係者，難認有何理由可自由流通使用
    該帳戶，是一般人均有妥為保管及防止他人任意使用之認識
    ，縱特殊情況偶需交付他人使用，亦必深入瞭解用途及合理
    性，始予提供；若帳戶任由不明人士使用，而未加以闡明正
    常用途，極易被利用為與財產有關之犯罪工具，此為吾人依
    一般生活認知所易於體察之常識，而有犯罪意圖者，非有正
    當理由，竟要求他人提供帳戶供匯款使用，客觀上可預見其
    目的，係供為某筆資金之存入後再行轉出或領出之用，且該
    筆資金之存入及轉帳、提領過程係有意隱瞞其行為人真實身
    分曝光之用意，以產生遮斷金流以逃避國家追訴、處罰之效
    果，此為一般人本於一般認知能力均易於瞭解；且邇來利用
    各種名目詐欺取財之犯罪類型層出不窮，該等犯罪多數均係
    利用人頭帳戶作為出入帳戶，並經媒體廣為披載，為社會上
    一般人所得知悉。被告張韶宇為86年次，供稱為大學肄業之
    教育程度，曾到日本交流學習，於107年間係在工廠擔任作
    業員等語（原審卷第69頁），足認被告張韶宇係具有受有相
    當教育及社會經驗之人，在現今詐欺犯罪猖獗之情形下，對
    於將金融帳戶之金融卡及密碼提供予他人，任由他人使用該
    帳戶，該人將可自由使用該帳戶出入金錢，並可藉此隱匿該
    人之真實身分、遮斷金流，該帳戶可能遭不詳詐欺之人用以
    作為詐欺取財及洗錢之不法目的使用乙情，自難諉為不知，
    詎被告張韶宇竟仍任意將如附表一編號1所示帳戶金融卡及
    密碼提供予他人使用，足徵被告張韶宇明知任意提供該帳戶
    供他人使用，可能遭不詳詐欺之人用以作為詐欺取財或洗錢
    之不法目的使用，且該帳戶實際上被利用為詐欺使用及洗錢
    使用結果之發生，亦不違背其本意，被告張韶宇確有幫助詐
    欺取財及幫助洗錢之不確定故意甚明。
  ㈣綜上所述，被告張韶宇所辯均係事後卸責之詞，並無足採。
    本案事證明確，被告張韶宇犯行，堪予認定，應予以依法論
    科。
三、論罪科刑：
  ㈠按刑法上之幫助犯，係指以幫助之意思，對於正犯資以助力
    ，而未參與實施犯罪之行為者而言。被告張韶宇基於幫助詐
    欺及幫助洗錢之不確定故意，提供如附表一編號1所示帳戶
    予不詳詐欺之人，供不詳詐欺之人作為詐欺告訴人取得財物
    ，再掩飾、隱匿犯罪所得去向、製造金流斷點之用，僅係參
    與犯罪構成要件以外之行為，在無證據證明被告張韶宇係以
    正犯而非以幫助犯之犯意參與，或被告張韶宇有參與詐騙被
    害人或提領贓款等詐欺取財、洗錢之犯罪構成要件之行為之
    情形下，應認其所為係幫助犯而非正犯之行為。是核被告張
    韶宇本件所為，係犯刑法第30條第1項前段、第339條第1項
    之幫助詐欺取財罪，及刑法第30條第1項前段、洗錢防制法
    第14條第1項之幫助一般洗錢罪。
　㈡被告張韶宇幫助他人犯詐欺取財罪、洗錢罪，為幫助犯，應
    依刑法第30條第2項之規定，按正犯之刑減輕之。被告張韶
    宇以1行為同時觸犯上開2罪，為想像競合犯，應依刑法第55
    條規定從一重之幫助洗錢罪處斷。
四、本院之判斷：
  ㈠原判決認被告張韶宇犯幫助洗錢罪事證明確，予以論罪科刑
    ，固非無見。然查，被告張韶宇為本件犯罪事實之時間，係
    於107年4月12日前不詳時間，在不詳地點，將其所申辦土地
    銀行帳戶之存摺、金融卡及密碼，提供予真實姓名不詳之詐
    欺者使用，而被害人吳世明遭詐騙匯款之時間係107年4月12
    日11時37分、107年4月13日11時38分、107年4月14日0時17
    分，最後1次匯款至該土地銀行帳戶之時間則為107年4月16
    日10時34分，已如前述。是張韶宇前雖另於107年間因公共
    危險案件，經臺灣臺中地方法院以107年度中原交簡字第98
    號判決判處有期徒刑3月，於108年3月28日易科罰金執行完
    畢等情，有臺灣高等法院被告前案紀錄表在卷可參，即被告
    張韶宇該公共危險案件經判決確定之有期徒刑係在本件幫助
    洗錢犯行完成後，方執行完畢；則被告張韶宇再為本案顯與
    累犯之規定未合，原審於原判決主文中誤論被告張韶宇本件
    幫助洗錢犯行符合累犯之規定，自有未當。被告張韶宇提起
    上訴，理由指摘原審認其本案係累犯，並予加重其刑有所違
    誤，即為有理由，且原判決既有上揭可議之處，自屬無可維
    持，應由本院將原判決關於被告張韶宇部分予以撤銷改判。
  ㈡爰審酌被告張韶宇正值青壯，任意提供金融帳戶供他人非法
    使用，助長詐欺集團遂行詐欺取財及洗錢犯罪，造成犯罪偵
    查困難，致使此類犯罪手法層出不窮，已嚴重危害交易秩序
    與社會治安，惟被告張韶宇本身並未實際參與詐欺取財及洗
    錢之犯行，責難性較小，並考量被告張韶宇提供帳戶之行為
    致告訴人所生損害程度、被告張韶宇自承之家庭生活狀況（
    本院卷第91頁），及被告張韶宇犯後猶否認犯行，惟被告張
    韶宇已與告訴人達成和解，同意分期付款賠償告訴人所受損
    害，有和解書1紙為憑（原審卷第217頁），尚有悔意等一切
    情狀，量處如主文第二項所示之刑，並諭知罰金如易服勞役
    之折算標準。 
五、按犯罪所得，屬於犯罪行為人者，沒收之；犯罪所得已實際
    合法發還被害人者，不予宣告沒收或追徵，刑法第38條之1 
    第1項前段、第5項定有明文，其立法目的乃為避免被告因犯
    罪而坐享犯罪所得，顯失公平正義，而無法預防犯罪，乃須
    剝奪其犯罪所得，以根絕犯罪誘因，並符任何人都不得保有
    犯罪所得之原則，又為優先保障被害人因犯罪所生之求償權
    ，限於個案已實際合法發還時，始毋庸沒收。查本件被告張
    韶宇提供如附表一編號1所示帳戶供不詳詐欺之人使用，並
    無證據證明被告張韶宇有因而取得報酬；惟如附表二編號1④
    所示告訴人轉帳至本案土銀帳戶內之新臺幣10萬元，仍在本
    案土銀帳戶內，雖該帳戶目前經通報為警示帳戶，而暫停交
    易功能，被告張韶宇無法自由使用該帳戶，惟上開款項既未
    合法發還被害人，而仍在被告張韶宇名下之帳戶內，應認仍
    在其管領範圍內，而屬被告張韶宇因本案犯罪之犯罪所得，
    應依刑法第38條之1第1項前段、第3項之規定宣告沒收，且
    於全部或一部不能沒收或不宜執行沒收時，追徵其價額。惟
    檢察官日後就被告張韶宇此部分犯罪所得之沒收指揮執行時
    ，如告訴人已依存款帳戶及其疑似不法或顯屬異常交易管理
    辦法之相關規定，請求土地銀行發還如附表二編號1④所示款
    項，因該犯罪所得已發還告訴人，自無庸再執行該部分犯罪
    所得之沒收，附此敘明。
據上論斷，應依刑事訴訟法第369條第1項前段、第364條、第299
條第1項前段，洗錢防制法14條1項，刑法第11條前段、第30條第
1項前段、第2項、第339條第1項、第55條、第42條第3項前段、
第38條之1第1項前段、第3項，刑法施行法第1條之1第1項，判決
如主文。
本案經檢察官王亮欽提起公訴，檢察官謝名冠到庭執行職務。
中　　華　　民　　國　  111　　年　　7　　月　　28　　日
            刑事第七庭  審判長法  官  梁  堯  銘
                              法  官  羅  國  鴻
                              法  官  張  智  雄
以上正本證明與原本無異。
如不服本判決應於收受送達後二十日內向本院提出上訴書狀，其
未敘述上訴理由者，並得於提起上訴後二十日內向本院補提理由
書（均須按他造當事人之人數附繕本）「切勿逕送上級法院」。
因疫情而遲誤不變期間，得向法院聲請回復原狀。

                              書記官  江  玉  萍
　　　　　　　　　　　　　　　
中　　華　　民　　國　　111 　年　　7 　　月　　28　　日
附錄本案論罪科刑法條：
洗錢防制法第14條：
有第二條各款所列洗錢行為者，處7年以下有期徒刑，併科新臺
幣5百萬元以下罰金。
前項之未遂犯罰之。
前2項情形，不得科以超過其特定犯罪所定最重本刑之刑。
刑法第339條：
意圖為自己或第三人不法之所有，以詐術使人將本人或第三人之
物交8付者，處5年以下有期徒刑、拘役或科或併科50萬元以下罰
金。
以前項方法得財產上不法之利益或使第三人得之者，亦同。
前2項之未遂犯罰之。
附表一：
編號  被告    金 融 帳 戶 交付、寄送時間及地點 交付、寄送對象   備註  １ 張韶宇 臺灣土地銀行臺東分行帳號000000000000號帳戶 不詳 不詳   ２ 王品涵 中華郵政股份有限公司臺中育才郵局帳號0000000-0000000號帳戶 107年4月1日至同年4月17日間某日，在臺中市崇德路上某便利商店 彰化縣某統一超商予不詳之人 帳戶申請人為王棋瑋  ３ 游竣閔 板信商業銀行萬大分行帳號00000000000000號帳戶 107年4月11日，在臺北市中正區萊爾富便利商正泉店 臺中市○○區○○○路○段000號之5「江志貴」  

附表二：
編號      轉 帳 時 間  轉帳金額 （新臺幣）   轉入帳戶   備 註  １ ①107年4月12日11時37分   10萬元 本案土銀帳戶 左列④部分之款項尚未遭提領  ②107年4月13日11時38分   10萬元    ③107年4月14日0時17分   10萬元    ④107年4月16日10時34分   10萬元    ２ 107年4月17日11時29分    5萬元 本案郵局帳戶   ３ 107年4月20日10時7分   10萬元 本案板信帳戶